臺灣高等法院臺南分院民事判決　99年度家上更一字第1號
上　訴　人　谷祖惠
訴訟代理人　龔君彥　律師
被　上訴人　陳冠宇
訴訟代理人　熊家興　律師
　　　　　　李國禎　律師
上列當事人間因請求離婚再審事件，上訴人對於中華民國98年10
月13日本院第二審判決（98年度家上字第51號）提起上訴，經最
高法院發回更審，本院於100年1月18日言詞辯論終結，判決如下
：
    主  文
原判決廢棄，發回臺灣臺南地方法院。
    事實及理由
壹、程序部分：
    按再審之訴，應於30日之不變期間內提起；前項期間，自判
    決確定時起算，判決於送達前確定者，自送達時起算；其再
    審之理由發生或知悉在後者，均自知悉時起算，民事訴訟法
    第500條第1項、第2項定有明文。本件上訴人即原審再審原
    告以原審97年度婚字第299號確定判決（下稱原確定判決）
    具有民事訴訟法第496條第第1項第6款之事由，提起本件再
    審之訴。經查，原確定判決於民國（下同）97年11月13日即
    告確定，有原審之確定證明書可按（見本院調閱上開原審婚
    字卷第90頁），上訴人經戶政事務所人員通知辦理遷出戶籍
    地，始獲悉遭判決離婚，上訴人即於97年12月24日向原審聲
    請閱卷查明後，始確知被上訴人（即原審再審被告）以上訴
    人惡意遺棄為由訴請判決離婚確定，上訴人即於98年1月19
    日向原審法院遞狀提起再審之訴，未逾30日法定不變期間，
    合先敘明。
貳、實體部分：
一、上訴人主張：兩造間之婚姻關係雖經原確定判決判決離婚確
    定，惟該判決係一造辯論而為判決，並對伊公示送達，致伊
    無從知悉判決內容，嗣經戶政事務所通知，始知悉已遭被上
    訴人以惡意遺棄為由訴請判決離婚。惟被上訴人於原確定判
    決訴訟中明知伊之住居所及聯絡方式，未向法院陳報，卻稱
    因伊送達處所不明，而向法院聲請公示送達及一造辯論判決
    ，被上訴人主觀上確知伊之住居所，爰依民事訴訟法第496
    條第1項第6款之規定，聲明求為判決：原確定判決廢棄，並
    駁回被上訴人之訴等語（原審為上訴人敗訴之判決，上訴人
    不服，提起本件上訴，並上訴聲明：(一)原判決廢棄。(二)上開
    廢棄部分，原確定判決廢棄，並補稱發回原審法院，以維審
    級利益）。
二、被上訴人則以：上訴人離家後未與伊連絡，且這麼多年對造
    並未回家，伊完全不知上訴人之去向；又伊至今仍不知道上
    訴人是在中國信託銀行哪一家分行工作，且上訴人之信件係
    由伊之母親轉寄，並非由伊轉寄，再者，被上訴人並未保留
    陳麗珍所交付之名片，而上訴人亦未確定其手機號碼是被上
    訴人帶其去申辦者，則被上訴人均無從知悉上訴人之聯絡方
    式。伊係於上訴人提起本件再審之訴後，始知上訴人當時北
    上時留有基隆之地址給伊之母親一情，且上訴人離家之後，
    兩造全沒有互動，伊無法查到上訴人之地址，才聲明公示送
    達，原判決及原確定判決於法並無不合等語，資為抗辯。並
    答辯聲明：上訴駁回。
三、兩造不爭執事項：
  (一)被上訴人曾於89年間訴請原審法院89年度婚字第524號判決
    兩造離婚，被上訴人遭敗訴判決確定。
  (二)兩造間之婚姻關係前經原審法院以97年度婚字第299號判決
    離婚，並於97年11月13日判決確定。
  (三)以上事實，並有原審法院89年度婚字第524號判決及確定證
    明書、暨97年度婚字第299號家事判決及確定證明書等附卷
    足參（見原審卷第13、27、30頁、本審卷第5頁背面、47頁
    背面）。
四、本院得心證理由：
  (一)按當事人知他造之住居所，指為所在不明而與涉訟者，另一
    方當事人得以再審之訴對於確定終局判決聲明不服，民事訴
    訟法第496條第1項第6款定有明文。而送達之處所，除指應
    受送達人之住居所、事務所、營業所及會晤應受送達人之處
    所外，尚包括應受送達人之就業處所，民事訴訟法第136條
    第1、2項已有規定。故首開法條所稱之「他造之住居所」，
    自包括他造之就業處所在內（最高法院99年度台上字第144
    號判決參照）。又按「知他造之住居所，如明知可透過台中
    市政府社會局協助聯絡被上訴人，並非不知如何與被上訴人
    聯絡，卻指被上訴人所在不明而聲請公示送達，即與民事訴
    訟法上開規定相符，被上訴人提起本件再審之訴，為有再審
    理由。」（最高法院92年台上字第2229號裁判參照）。又依
    民事訴訟法第496條第1項第6款所以規定「當事人知他造之
    住居所，指為所在不明而與涉訟者」，他造得以再審之訴對
    於確定終局判決聲明不服，係因當事人倘隱瞞他造之送達處
    所而與涉訟，將使他造未能收受法院送達之訴訟文書，以知
    悉該文書之內容，致無從為適當之訴訟行為，顯失公平，且
    有礙法院發現真實，乃許他造提起再審之訴，以資救濟；又
    依當今社會電子資訊發達，可以電話、簡訊、或透過他人或
    相關機關為聯絡，其所需勞費少即可迅速達成聯絡目的，不
    致因個人消極不想聯絡而置客觀上得為聯絡之方式於不顧，
    不當影響他造之訴訟上權益。
  (二)本件上訴人起訴主張：被上訴人於前案原審97年度婚字第29
    9號訴訟程序明知上訴人之就業處所為中國信託商業銀行股
    份有限公司（下稱中國信託銀行），且上訴人父母親於洛杉
    磯住所亦為上訴人之居所，該地址被上訴人曾為信用卡申請
    登記及帳單、信函等文件之送達地址，卻稱不知上訴人去向
    ，已有民事訴訟法第496條第1項第6款再審事由，並提出財
    政部台灣省南區國稅局台南市分局（下稱國稅局台南市分局
    ）97年3月19日發文與被上訴人之綜合所得稅核定通知書95
    年度申報核定書等為證，惟被上訴人則抗辯以：其不知上訴
    人在中國信託銀行何分行工作，且上訴人父母親於洛杉磯住
    所亦非上訴人之居所等語而否認之。經查：
  1.上訴人主張：被上訴人於前訴訟程序明知伊之就業處所為中
    國信託銀行，已據上訴人提出國稅局臺南市分局於97年3月1
    9日之發文與被上訴人之綜合所得稅95年度合併申報核定通
    知書為證（見本審卷第54-57頁）。雖為被上訴人所否認收
    受該通知書（見同上卷第69頁背面），惟經本院向國稅局臺
    南市分局函查該通知書是否已送達被上訴人及其通知退補稅
    內容履行情形，經該局以99年11月10日南區國稅南市二字第
    0990050477號函覆本院稱：「．．三、經查陳君及谷君95年
    度係分別申報綜合所得稅，經本分局合併後重新核定，應補
    稅額．．，四、因陳君申請分局分別開單計算結果，谷君應
    補稅額29,787元，已於97年5月20日繳納，另陳君應退稅11,
    140元，已於97年3月27日兌領等語，並檢送兩造95年度綜合
    所得稅結算申報書、陳君核定通知書、陳君夫妻分別開單計
    算表等附卷可稽（見本院卷第93至104頁），可見由上開檢
    送之合併重新核定之綜合所得稅95年度申報核定通知書內容
    ，除有與上訴人提出之國稅局臺南市分局於97年3月19日發
    文相同之綜合所得稅95年度申報核定通知書（見本審卷第56
    、100頁）外，上開重新核定通知書，衡情應已送達被上訴
    人，並由被上訴人申請分別開單計算，結果上訴人應補稅額
    29,787元，已於97年5月20日繳納，另被上訴人應退稅11,14
    0元，已於97年3月27日兌領等情，而被上訴人嗣亦自承收受
    在卷（見本審卷第111頁背面），則該核定通知書內容所載
    上訴人95年度薪資來源之一為中國信託銀行等語，被上訴人
    自應明知，無法諉為不知上訴人之工作處所。可見上訴人之
    主張：被上訴人於前訴訟程序97年10月1日言詞辯論終結以
    前，已明知中國信託銀行為上訴人之就業處所之一屬實。被
    上訴人雖抗辯以不知上訴人在中國信託銀行何分行工作，故
    不知上訴人工作處所云云，但透過銀行總行不難查知上訴人
    係在何分行工作，此為周知之事實，故被上訴人此部分抗辯
    ，尚無足採。
  2.又承辦上訴人為被上訴人投保終身醫療險之保險業務員陳麗
    珍亦於原審陳稱：「陳冠宇（被上訴人）有問我為何他沒有
    收到保費收據，我有告訴陳冠宇保費收據是寄到谷祖惠（上
    訴人）基隆伯父家」、「（陳冠宇基於被保險人的地位，如
    果打到你們公司問，收費地址是那裡，你們公司會不會告訴
    他？）會」、「因谷祖惠跟我說她經濟有點負擔，所以叫我
    問陳冠宇是否願意繳納」、「（陳冠宇有沒有你的聯絡電話
    ？），有，我有給他名片。」、「（再審被告有沒有再追問
    你，谷祖惠是不是搬到基隆去了？）他沒有問，不過我有告
    訴他，如果要找再審原告，可以打再審原告的行動電話、」
    等語（見原審卷第91、92頁）。被上訴人於本院前審亦直承
    稱伊有陪同上訴人申辯手機號碼（見本院上訴卷第98頁）。
    再證人陳麗珍於本審亦到庭具結後為上開相同之陳述，並補
    陳稱：其在原審法院所講的話實在；「（被上訴人如何跟你
    聯絡？）我有給他（指被上訴人）名片。」、「我有向他說
    要找上訴人可以打行動電話。」、「（這張保單停效之後被
    上訴人有再與你聯絡？）沒有，只有在保單扣不到保費時，
    我才聯絡被上訴人，他才說不要繳了。」、「（你知道被上
    訴人在那裡上班？）京城銀行擔任經理，我去找他時他在大
    同路的分行，後來扣不到錢時，大同路分行的人叫我打去安
    南分行才找到他（指被上訴人）。」、「（上訴人在那裡上
    班？）．．是經過幾次聯絡之後，才知道上訴人在中國信託
    銀行上班。」等語（見本院卷第67至69頁）。雖被上訴人抗
    辯稱：該名片其未保留，或上訴人使用之手機號碼因久未聯
    絡已忘記云云，惟查縱被上訴人未保留該名片或已忘上訴人
    手機號碼，但只要知悉投保之保險公司，即可透過保險公司
    迅速查知證人聯絡方式，而得與上訴人取得聯繫，可見被上
    訴人此部分之抗辯，委無足採。是上訴人之主張被上訴人尚
    明知得透過陳麗珍聯絡上訴人，並知悉上訴人之聯絡方式，
    已明知其去向，卻稱不知而聲請公示送達，應屬可採。可見
    被上訴人於原確定判決訴訟程序，已明知尚得透過證人陳麗
    珍聯絡上訴人，且知悉上訴人上班之就業處所，竟未據實向
    法院陳明，而故指所所在不明之情形，應無疑義。
  (三)又查被上訴人係以上訴人之戶籍謄本所載地址臺南市安平區
    ○○○街35巷1號4樓之1、暨被上訴人父親之住址臺南市○○
    ○街11號、基隆市○○區○○路540之2號等地聲請臺灣臺南
    地方法院送達該院99年度婚字第299號離婚事件之訴訟文書
    予上訴人（見本院調閱原審97年度婚字第299號卷第20、36
    、38頁），因均無法送達，而向法院聲請公示送達及依一造
    辯論而為判決等情，有無法投遞之公文封、送達回證、報紙
    、公示送達公告等附卷可稽（見同上卷頁）。惟被上訴人既
    於該事件起訴前，即已知悉上訴人遷至台北市（中國信託銀
    行）就業，依前揭說明，被上訴人即應向法院陳報該址以為
    送達，被上訴人未為陳報，逕以上訴人應為送達之處所不明
    為由，依民事訴訟法第149條1項第1款聲請公示送達，顯有
    該當於民事訴訟法496條第1項第6款之再審事由。是上訴人
    主張本件原確定判決有民事訴訟法第496條第1項第6款規定
    之再審事由，應屬可採。
五、綜上所述，上訴人之主張原確定判決確有當事人明知他造之
    住居所，指為所在不明而與涉訟之再審事由，即無不合；從
    而，上訴人依民事訴訟法第496條第1項第6款之規定，提起
    本件再審，即屬有據。原審未遑詳察，遽認無民事訴訟法第
    496條第1項第6款之再審事由，而為上訴人敗訴之判決，尚
    有未洽。
六、復按除本編別有規定外，再審之訴訟程序，準用關於各該審
    級訴訟程序之規定。民事訴訟法第505條定有明文。又第一
    審之訴訟程序有重大之瑕疪，第二審法院得廢棄原判決，而
    將該事件發回原法院者，以因維持審級制度之必要為限，民
    事訴訟法第451條第1項亦定有明文。原確定判決有上開再審
    事由而依一造辯論為之，其程序自有瑕疵；上訴人復陳明該
    重大瑕疵妨害其審級利益，請求發回原審法院，是為維持審
    級制度，自有將本事件發回原審法院更為裁判之必要。上訴
    人執此指摘原判決不當，求予廢棄發回，為有理由，爰判決
    如主文第二項所示。至原確定判決之本案部分有無理由，則
    應由原法院再行審酌，併此敘明。
據上論結，本件上訴為有理由，依民事訴訟法第450條、第451條
第1項，判決如主文。
中    華    民    國   100    年    1     月    28    日
                  民事第二庭    審判長法  官  陳光秀
                                      法  官  李文賢
                                      法  官  莊俊華
上為正本係照原本作成。
如不服本判決，應於收受送達後20日內向本院提出上訴書狀，其
未表明上訴理由者，應於提出上訴後20日內向本院補提出理由書
狀（均須按他造當事人之人數附繕本）上訴時應提出委任律師或
具有律師資格之人之委任狀；委任有律師資格者，另應附具律師
資格證書及釋明委任人與受任人有民事訴訟法第466條之1第1項
但書或第2項（詳附註）所定關係之釋明文書影本。
中    華    民    國   100    年    1     月    28    日
                                      書記官  吳銘添
【附註】
民事訴訟法第466條之1：
(1)對於第二審判決上訴，上訴人應委任律師為訴訟代理人。但上
  訴人或其法定代理人具有律師資格者，不在此限。
(2)上訴人之配偶、三親等內之血親、二親等內之姻親，或上訴人
  為法人、中央或地方機關時，其所屬專任人員具有律師資格並
  經法院認為適當者，亦得為第三審訴訟代理人。
民事訴訟法第466條之2第1項：
  上訴人無資力委任訴訟代理人者，得依訴訟救助之規定，聲請
  第三審法院為之選任律師為其訴訟代理人。